最　高　行　政　法　院　判　決　　　　　　　　　九十三年度判字第一○五四號
　　上　訴　人　甲○○
　　訴訟代理人　蘇美玲律師
　　被 上訴 人　行政院金融監督管理委員會
　　　　　　　　（承受財政部證券暨期貨管理委員會業務）
　　代　表　人　龔照勝
右當事人間因證券交易法事件，上訴人對於中華民國九十二年五月八日臺北高等行政
法院九十一年度訴字第四二○四號判決，提起上訴，本院判決如左：
　　主  文
上訴駁回。
上訴審訴訟費用由上訴人負擔。
　　理  由
本件上訴人起訴主張：上訴人係美亞鋼管廠股份有限公司（下稱美亞公司）董事，被
上訴人以上訴人於民國九十年八月份在集中交易市場各取得及轉讓所屬公司股票五八
八、○○○股，未依規定於股票取得及轉讓後次月向所屬公司申報股權異動，違反證
券交易法第二十五條第二項規定，依同法第一百七十八條第一項第一款規定，以九十
一年一月二十九日（九一）台財證（三）字第○○○七六九號處分書，處上訴人新臺
幣（下同）三十八萬元罰鍰。惟依證券交易法第二十五條第二項之規定，股票持有人
所須申報之事務，係以上月份之「持有股數變動」情形為限。所指「持有股數變動」
，係指持有該公開發行股票公司之股份總數變動情形。上訴人現今持有美亞公司股票
計三、三五二、○○○股，雖於九十年八月份在集中交易市場賣出及買入該公司股票
各五八八、○○○股，惟因上訴人原持有之該公司股票係以融資方式買進，依規定於
交割日後半年屆至須行賣出，為遵守規定，乃於同一時間以同一筆交易同時買進及賣
出，上訴人雖有賣出美亞公司股票五八八、○○○股，惟同時買進相同股數之股票，
持有之股份總數並無任何變動，自無申報之必要。倘立法機關認股票持有人一有持股
之變動，無論賣出或買進，亦無論總數有無變動，均須加以申報，則須於立法時，將
規定用語明確化，使人一望即知，否則，難因主管機關就上開規定自行擴張解釋，即
認上訴人違法。況行政罰係國家予人民不利益之處分，應有罪刑法定原則之適用，自
應禁止國家使用擴張解釋之方法，擴大法律適用範圍，用以課處不利人民之處分。被
上訴人就上開規定，超出文字用語，依一般文義解釋範圍外之擴張解釋方式，逕認上
訴人違法據以裁處，顯有違誤等情，爰請判決將訴願決定及原處分均撤銷。
被上訴人則以：按證券交易法第二十五條規定，內部人取得或轉讓所屬公司股票後，
須於次月向所屬公司申報，其立法目的係貫徹證券交易法之資訊公開原則，使投資大
眾瞭解公司重要人員持股異動之情形，藉以監督、避免各該人員為自己之利益，從事
不法交易，進一步達到股權管理、健全證券市場機能及保障投資大眾權益之目標。且
被上訴人要求上市櫃公司每月申報之股權異動資料包括取得、轉讓及持股餘額，是法
令已明定持有股數變動情形應申報，上訴人亦自承於九十年八月份確於證券集中交易
市場取得及轉讓所屬公司股份各五八八、○○○股，因持股總額並未變動，認無須向
所屬公司申報云云，是其持股異動情形未申報，已違上開規定，尚難以其持股餘額未
變動為由據以免責等語，作為抗辯。
原審斟酌全辯論意旨及調查證據之結果，按公開發行股票公司之董事、監察人、經理
人及持有股份超過股份總額百分之十之股東，應於每月五日以前將上月份持有股數變
動之情形，向公司申報；公司應於每月十五日以前，彙總向主管機關申報，必要時主
管機關得命令其公告之；如有違反，處新臺幣十二萬元以上六十萬元以下罰鍰，分別
為行為時證券交易法第二十五條第二項及第一百七十八條第一項第一款所規定。上訴
人係美亞公司董事，於九十年八月份在集中交易市場各取得及轉讓所屬公司股票五八
八、○○○股，未依規定於股票取得及轉讓後次月向所屬公司申報股權異動，經被上
訴人以其違反證券交易法第二十五條第二項規定，依同法第一百七十八條第一項第一
款規定，裁處罰鍰三十八萬元，為兩造所不爭執，並有內部人持股異動事後申報異常
資料表、被上訴人九十一年一月二十九日（九一）台財證（三）字第○○○七六九號
處分書附卷可稽，自堪信為真實。查證券交易法第二十五條之立法意旨，在於貫徹證
券交易法之資訊即時公開原則，使投資大眾及主管機關能瞭解公司內部人持股異動之
情形，並藉以監督，以避免各該人員為自己之利益，從事不法交易，進一步達到股權
管理、健全證券市場機能及保障投資大眾權益之目標。而為達公司內部人證券交易資
訊透明化之目的，證券交易法第二十五條第二項之申報作為義務，應指公開發行股票
公司之董事、監察人、經理人及持有股份超過股份總額百分之十之股東，一有買進或
賣出股票之情形（此即所謂「持有股數變動之情形」，如謂應以買進及賣出股票總和
變動始應申報，則法條應改規定為「持有『總』股數變動之情形」），即應於每月五
日以前向公司申報，非得由任何人先行判斷對於證券交易市場是否造成影響再決定是
否申報，否則，將無以達成證券交易法第二十五條之立法目的。上訴人於九十年八月
份在集中交易市場各取得及轉讓所屬公司股票五八八、○○○股，而未事後申報之消
極不作為，既已違反證券交易法第二十五條第二項規定之作為義務，核屬按其情節應
注意並能注意而不注意，而此係因可歸責於上訴人之過失責任所致，依司法院釋字第
二七五號解釋意旨，自當論處，是被上訴人依證券交易法第一百七十八條第一項第一
款規定對上訴人裁罰，即無不合。又被上訴人為配合八十九年七月十九日總統令修正
公布證券交易法第一百七十八條提高罰鍰金額標準為「新臺幣十二萬元以上六十萬元
以下罰鍰」之規定，乃依所訂違反證券交易法第二十五條規定之裁量基準（事後申報
處罰標準），斟酌上訴人違規情節後，處以罰鍰三十八萬元，仍在法定處罰金額範圍
內，核無上訴人所訴原處分濫用裁量之虞。至上訴人援引八十九年度訴字第二一六○
號案件，主張本件裁罰過重乙節，查八十九年度訴字第二一六○號案件之行為人黃葉
冬梅係違反證券交易法第二十二條之二規定，本件係違反證券交易法第二十五條規定
，兩者違規行為、違規時點、處罰金額之依據標準均不相同，不能逕以違規股數多寡
相較罰鍰金額大小而主張本件處分裁量過當。從而，被上訴人經衡酌上訴人違規情節
後，裁處上訴人三十八萬元罰鍰，洵屬有據，訴願決定予以維持，亦無不合，因將上
訴人之訴駁回，經核於法並無違誤。
上訴意旨除執前詞外，並以證券交易法第二十五條規定之「持有股數變動」，依其文
意及合乎客觀理解標準之解釋，自係指持有股份數量有所不同而言，倘持有股份數量
未有不同，自無持有股數之變動可言。原判決超越通常文義解釋之客觀方法及標準，
自行揣認「持有股數變動之情形」，而與立法意旨相悖，自有判決適用法規不當之違
背法令。又被上訴人提出之「事後申報處罰標準修正對照表」，核其性質屬於行政程
序法第一百五十九條第二項第二款之「裁量性行政規則」，依同法第一百六十條第二
項規定，應由其首長簽署，並登載於政府公報發布之。惟被上訴人不僅未依法登載於
政府公報發布，其訴訟代理人亦以機密為由拒絕交付上訴人觀看，則此項裁量基準之
行政規則，顯然違反行政程序法第一百六十條第二項之強行規定而無效。原判決就此
未交代該裁量基準之效力，遽認被上訴人依該裁量基準對上訴人處罰鍰無裁量濫用云
云，顯有判決不備理由之違背法令。又被上訴人就八十九年度訴字第二一六○號違反
證券交易法案件，就行為人黃葉冬梅未依規定申報轉讓持股數量、情節及所處罰鍰比
較，上訴人之違反情節顯較輕微，卻予以重罰，顯有輕重失衡之情形，原判決就此全
未加以審酌，於判決理由中亦未予述及，顯有判決不備理由之違背法令云云。
本院查：本件被上訴人原為財政部證券暨期貨管理委員會，惟於九十三年七月一日行
政院金融監督管理委員會成立後，關於證券交易法第三條規定之主管機關，巳變更為
行政院金融監督管理委員會，並經行政院於九十三年六月二十四日以院臺財字第○九
三○○二七一八○號函公告變更，本件被上訴人即應由行政院金融監督管理委員會承
受，合先敘明。按「公開發行股票之公司於登記後，應即將其董事、監察人、經理人
及持有股份超過股份總額百分之十之股東，所持有之本公司股票種類、股數及票面金
額，向主管機關申報並公告之。」、「前項股票持有人，應於每月五日以前將上月份
股數變動之情形，向公司申報；公司應於每月十五日以前，彙總向主管機關申報，必
要時主管機關得命令其公告之。」為行為時證券交易法第二十五條第一項及第二項所
明定。所稱「股數變動之情形」，係指受讓（買進）或轉讓（賣出）本公司股票而言
。股票持有人如有受讓（買進）或轉讓（賣出）本公司股票之情形，即須依規定於每
月五日以前將上月份股數變動之情形，向公司申報，方足以使投資大眾及主管機關瞭
解公司內部人持股異動之情形，藉以監督、避免各該人員為自己之利益，從事不法交
易，達到健全證券市場機能及保障投資大眾權益之目標。上訴人主張其於同一時間同
時賣出及買進同數額之股票，持有股份數量未有不同，自無持有股數之變動可言云云
，殊無足採。又查被上訴人為配合八十九年七月十九日總統令修正公布證券交易法第
一百七十八條提高罰鍰金額標準為「新臺幣十二萬元以上六十萬元以下罰鍰」之規定
，乃自行訂定違反證券交易法第二十五條規定之裁量基準（事後申報處罰標準），核
其性質固與行政程序法第一百五十九條第二項第二款之「裁量性行政規則」相當，依
同法第一百六十條第二項規定，應由其首長簽署，並登載於政府公報發布之。惟該處
罰標準若未依規定登載於政府公報發布之，雖可能發生能否拘束下級機關及所屬公務
員之爭議，然尚非不可作為本件裁罰標準之參考。被上訴人既經斟酌上訴人之違規情
節，在證券交易法第一百七十八條第一項第一款處罰金額範圍內，裁處上訴人三十八
萬元罰鍰，自難認有裁量濫用之情事。至於上訴人所舉案外黃葉冬梅違反證券交易法
之處罰較輕乙節，因與本件違違規行為、違規時點、處罰金額之依據標準均不相同，
無從援用而主張本件處分為裁量過當。上訴論旨，仍執前詞，指摘原判決違誤，求予
廢棄，難認有理由，應予駁回。
據上論結，本件上訴為無理由，爰依行政訴訟法第二百五十五條第一項、第九十八條
第三項前段，判決如主文。
中　　華　　民　　國　　九十三　　　年　　　八　　　　月　　十八　　　　日
                    最 高 行 政 法 院  第 三 庭
                                審 判 長 法  官　　　廖　政　雄
                                         法  官      高  啟  燦
                                         法  官　　　林　清　祥
                                         法  官　　　鍾　耀　光
                                         法  官　　　姜　仁　脩
右  正  本  證  明  與  原  本  無  異
　　　　　　　　　　　　　　　　　　　　 法院書記官　蘇  金  全
中　　華　　民　　國　　九十三　　　年　　　八　　　　月　　　十九　　　日
